【裁判字號】    96,訴,4017
【裁判日期】    970807
【裁判案由】    營業稅
【裁判全文】
臺北高等行政法院判決
                                     96年度訴字第04017號
                              .
原      告  第一商業銀行股份有限公司
代  表  人  甲○○
訴訟代理人  蔡朝安  律師
            李益甄  律師
被      告  財政部臺北市國稅局
代  表  人  凌忠嫄（局長）
訴訟代理人  乙○○
上列當事人間因營業稅事件，原告不服財政部中華民國96年10月
4日台財訴字第09600314390號訴願決定，提起行政訴訟。本院判
決如下：
    主  文
原告之訴駁回。
訴訟費用由原告負擔。
    事  實
一、事實概要：
    緣原告於民國（下同）92年1月至93年10月間銷售貨物，經
    被告機關查獲漏報銷售額計新臺幣（下同）165,437,309元
    ，乃核定補徵營業稅額8,271,865元，並按所漏稅額處2倍之
    罰鍰計16,543,700元（計至百元止）。原告不服，申請復查
    ，被告復查決定略以，原告既經申請核准依營業稅法第4章
    第1節規定計算營業稅額，銷售系爭9筆承受擔保品之房屋（
    如附表所示，下稱系爭房屋）未依規定報繳營業稅，縱無故
    意逃漏稅捐之行為，亦難謂無過失，原處分並無不合為由，
    駁回復查之申請，未獲變更，提起訴願亦遭決定駁回，遂向
    本院提起本件行政訴訟。
二、兩造聲明：
  (一)原告聲明求為判決：
    1.訴願決定及原處分（含復查決定）關於就分行承受擔保品
      後之銷售行為所補徵稅額新台幣8,230,127 元部分暨全部
      罰鍰部分均撤銷。
    2.訴訟費用由被告負擔。
  (二)被告聲明求為判決：
    1.請判決駁回原告之訴。
    2.訴訟費用由原告負擔。
三、兩造之爭點：原告系爭銷售額中9筆屬於分行承受擔保品後
    之銷售行為，是否有營業稅法第8條第1項第22款規定之適用
    ，而無須辦理申報繳交營業稅？
  (一)原告主張之理由：
    查本件原告之代表人於起訴伊時原為張兆順，嗣於97年7月
    10日由財政部改派甲○○為代表人，此有財政部97年7月8日
    台財庫字第09703510712號函及董事會臨時會會議紀錄（原
    證4）可稽，爰依法由新任代表人向鈞院聲明承受本件訴訟
    。
    1.本稅部分：
      (1)營業稅之稅捐主體為實際從事貨物或勞務銷售之營業人
        ，其有總機構及其他分支機構者，應以實際上銷售所歸
        屬者為營業人。
        按「營業稅之納稅義務人如左：一、銷售貨物或勞務
          之營業人。」營業稅法第2條第1款定有明文，蓋稅捐
          債務之構成要件除需稅捐主體、稅捐客體、稅目、稅
          率、納稅方法之該當外，尚須檢討稅捐客體所歸屬之
          主體，亦即，何人為系爭稅捐之納稅義務人，是依營
          業稅法第2條第1款規定，實際上銷售貨物或勞務之人
          ，方為系爭銷售應歸屬之稅捐主體。
        次按，「營業人之總機構及其他固定營業場所，應於
          開始營業前，分別向主管稽徵機關申請營業登記。登
          記有關事項，由財政部定之」、「營業人之總機構及
          其他固定營業場所，設於中華民國境內各地區者，應
          分別向主管稽徵機關申報銷售額、應納或溢付營業稅
          額」分別為營業稅法第28條、第38條第1項所明定。
          最高行政法院92年度判字第1424號判決要旨亦揭示：
          「行為時營業稅法第28條及第38條第1項規定指明，
          營業人之總機構及其他固定營業場所，應於開始營業
          前，分別向主管稽徵機關申請營業登記及分別向主管
          稽徵機關申報銷售額、應納或溢付營業稅額。故營業
          人之總機構與其他固定營業場所係屬不同獨立之營業
          稅納稅主體。是依上開規定，營業人之總機構及其他
          固定營業場所，其營業稅之報繳以分別申報為原則。
          」（附件4），可資參照。
        本於以上基礎，總分支機構一旦分別設立稅籍，則在
          營業稅法之層面而言，總分公司間有關財產、交易事
          項，即非僅為內部事務分配，而須按總機構及分支機
          構分別歸屬劃分，而非僅按法律形式為依歸，否則即
          未認知到營業稅法就此層面上與民法概念實屬二事，
          此其一。
        總分支機構之銷售於營業稅法之層面，係被區別對待
          之法律事實，此不僅適用於動產之銷售，不動產之銷
          售亦應一體適用，而非僅因所有權之形式歸屬即否認
          銷售之實質歸屬，此其二。
        不動產不能歸由分支機構登記持有，係因民法固有概
          念使然，並非分支機構承受不動產之際，基於經濟之
          歸屬所為之經濟決策；換言之，營業稅法固然規定總
          分支機構得以分別設立稅籍；然而就不動產此一民法
          上之財產概念，並未相應於營業稅法之規定自經濟之
          實質加以區別處理，論其實際，在此營業稅法及民法
          之規範現實下，縱使分支機構於取得不動產之際欲依
          經濟實質登記其所有權於分支機構之名下，並且在其
          後出售之際以分支機構自己之名義加以出售，受限於
          民法之規定，亦為不可能，從而在營業稅之歸屬認定
          上，自不應執詞民法所有權形式之概念套用於營業稅
          法上總分支機構，依經濟實質加以區別之規範結構之
          上，此其三。
        進言之，即以非屬不動產性質之其他財產交易而言，
          分公司出售其動產或其他財產（亦係以總公司之名義
          簽約而為當事人），該等交易與不動產交易之銷售性
          質並無不同，其差別僅在不動產因其必須登記之屬性
          ，在所有權認定之形式外觀上較為明顯而已。然而，
          在現行營業稅實務，自行設立稅籍之分支機構卻不論
          其所有權之民法屬性，僅觀其經濟實質；在不動產之
          銷售行為所生之營業稅意涵，卻拘泥於民法之所有權
          概念，顯於法律解釋有所矛盾。換言之，如在營業稅
          之認定上，分支機構銷售動產及不動產，前者係依經
          濟實質認定，後者卻依法律形式認定，顯與前開營業
          稅法第28條及第38條規定相違。
        是營業人之總機構及其他固定營業場所，其營業登記
          係分別為之，並分別向主管稽徵機關申報銷售額、應
          納或溢付營業稅額，由是可知，其於營業稅之課徵係
          屬不同之納稅主體，從而其銷售亦應分別歸屬之，據
          此，營業人之總機構與其他固定營業場所，應屬不同
          之營業稅課稅主體，從而各該銷售額之歸屬及營業稅
          之繳納，應依銷售行為係由總機構或其他固定營業場
          所為判斷。
      (2)系爭14筆房屋買賣交易，其中9筆承受擔保品之賣出係
        原告所屬各該分行所為，自得依營業稅法第8條第1項第
        22款免徵營業稅。
        按「下列貨物或勞務免徵營業稅：……二十二、依第
          四章第二節規定計算稅額之營業人，銷售其非經常買
          進、賣出而持有之固定資產。」為營業稅法第8條第1
          項第22款定有明文，依其立法理由所載：「依第四章
          第二節計算稅額之營業人，購置固定資產，如有進項
          稅額，因不能扣抵，如在出售時課稅，則形成重複課
          稅，爰予列入免稅。至依第4章第1節計算稅額之營業
          人購進固定資產之進項稅額因已扣抵銷項稅額，實際
          上已無稅負，於轉售時自應課徵營業稅。」（附件5
          ），是自前開規定立法目的觀之，對於依第四章第二
          節計算稅額之營業人，銷售其非經常買進、賣出而持
          有之固定資產時，應予免徵營業稅，方符合免除重複
          課稅之立法意旨。
        次按，「營業稅法第八條第一項第二十二款規定，依
          第四章第二節規定計算稅額之營業人，銷售其非經常
          買進、賣出而持有之固定資產，免徵營業稅。一般資
          產管理公司如專營金融機構不良債權收買業務，係屬
          依營業稅法第四章第二節規定計算稅額之營業人，銷
          售其因上開業務而承受債務人所有之固定資產，可依
          上開營業稅法規定免徵營業稅；……」為財政部92
          年3月17日台財稅字第0920451126號函（附件6）所揭
          示。
        經查，原告總行前雖因經營非專屬本業之代理保險業
          務佣金收入業務，於92年初依營業稅法第24條規定，
          申請改按同法第4章第1節計算營業額獲准（參原證1
          ），惟其餘各分行仍為依營業稅法第4章第2節規定計
          算營業稅額之營業人，迄今未有變更，是其銷售額之
          歸屬及營業稅之繳納，應按各該銷售行為係由原告總
          行或分行所為分別判斷，合先敘明。
        次查，原告於92年至93年9月間所為之14筆房屋買賣
          交易，其中5筆屬自有資產之買賣，9筆為承受擔保品
          之賣出，對於自有資產之買賣部分應以原告總行為營
          業人，原告已無爭議；惟所承受9筆擔保品部分，部
          分係為配合政府政策，因合併地方農會而由原告所屬
          各分行承受其不良債權之擔保品，部分係由原告所屬
          各分行因處理不良債權而承受債務人所有之擔保品（
          原證2），各分行承受系爭擔保品後，分別於92、93
          年出售以沖抵擔保債權（原證3），揆諸前開營業稅
          法第8條第1項第22款及財政部92年3月17日台財稅字
          第0920451126號函所示，系爭9筆承受擔保品之賣出
          ，既屬各分行銷售其因業務而承受債務人所有之擔保
          品，自得免徵營業稅。
        況查，營業稅法本容許總分支機構間分別設立稅籍，
          顯然營業稅法係在法律之層次明白肯認總分支機構間
          涉及營業稅法之事項應不論法律形式，而應視其經濟
          實質認定營業稅之事項。在本件之情形，通體觀察全
          般經濟實質，無論就放款業務之經濟主體、承受不良
          債權之經濟單位、傳票之製作、帳列之歸屬、承辦之
          層級、價金之入賬等事項，全部係歸屬各該分行，僅
          因恪於登記實務上規定之現實，不得不由原告總行擔
          任名義上之出售方；顯不應將營業稅法之法律效果歸
          屬於總行。
      (3)再者，被告僅以登記名義或簽約名義，認定系爭9筆承
        受擔保品之賣出屬原告總行之銷售行為，顯與實質課稅
        原則有違。
        按「涉及租稅事項之法律，其解釋應本於租稅法律主
          義之精神，依各該法律之立法目的，衡酌經濟上之意
          義及實質課稅之公平原則為之」為司法院釋字第420
          號解釋（附件7）著有明文。又「對實質上相同經濟
          活動所產生之相同經濟利益，應課以相同之租稅，始
          符合租稅法律主義所要求之公平及實質課稅原則，實
          質課稅原則為租稅法律主義之內涵及當然歸趨。故有
          關課徵租稅構成要件事實之判斷及認定，自亦應以其
          實質上經濟事實關係及所產生之實質經濟利益為準，
          而非以形式外觀為準。」為最高行政法院93年判字第
          1602號判決（附件8）揭示纂詳，準此以言，實質課
          稅原則所要求者，乃有關課徵租稅構成要件事實之判
          斷及認定，應以其實質上經濟事實關係及所產生之實
          質經濟利益為準據，而非以形式外觀為憑；於營業稅
          之課徵，則應以實際上為營業行為者為斷，與其行為
          之私法上關係如何無關，此亦為最高行政法院91年判
          字第1385號判決所肯認（附件9）。
        次按，自比較法之角度觀之，營業稅法對於納稅主體
          之認定，係以該銷售行為所生經濟利益由何營業人享
          有為準，而非單以所有權之名義為斷，日本消費稅法
          第13條即明定：「法律上被視為從事財產交易等行為
          者僅為名義人，惟其未享有與該財產交易等行為有關
          之對價，而由他人享受與該財產交易等行為有關之對
          價之場合，該財產交易等行為視為由享受該對價之該
          他人所從事，適用本法律之規定。」（附件15），可
          資參照。
        再按，「法人之分支機構不得為登記權利主體。其因
          判決取得之權利應以該法人名義辦理登記」為內政部
          90年9月7日台內中地字第9083433號函修正之「申請
          土地登記應附文件法令補充規定」第10點定有明文（
          附件10），是我國土地登記實務上，僅容許具有法人
          格者登記為土地之所有權人，法人之分支機構不得為
          登記權利之主體，縱使因確定判決而取得土地權利，
          亦應以法人名義辦理登記。衡此，縱法人之分支機構
          於營業稅上係屬與總機構不同之課稅主體，惟於土地
          登記實務上，法人之分支機構因無法人格，故無法自
          行登記為土地所有權人，而需以該法人為權利義務主
          體。從而，判斷系爭交易所生營業稅之課稅主體為何
          人時，自應由實際上從事營業行為者為判斷基準，而
          非洵以形式上之土地登記名義為依歸。
        查前開承受擔保品之賣出，乃因各分行與債務人訂立
          放款契約，並由債務人申請將所有房地設定抵押權作
          為放款擔保（參原證2），嗣後債務人未能如期清償
          ，承受前開9筆不動產時，仍於各該分行列帳，其買
          賣交易亦由各該分行自行負擔損益，並於收回款項後
          沖轉各分行原擔保債權之金額（參原證3），揆諸前
          開釋字第420號解釋、最高行政法院93年判字第1602
          號判決及91年判字第1385號判決所示，系爭9筆房屋
          交易於經濟實質上係屬各分行之營業行為，與私法上
          之登記名義及契約之出賣人無涉。
        次查，被告所以對原告補徵營業稅，其理由乃以原告
          為兼營營業人，其銷售房屋因無免稅之適用，仍應依
          法開立統一發票；且依被告調取之房屋交易資料查核
          清單、建物登記謄本及不動產買賣契約書所載，房屋
          之原所有權人均登載為原告，原告自應為本件營業稅
          之課稅主體云云。惟原告所屬各分行雖為獨立之營業
          人，然於民法上並無獨立之法人格，揆諸前開「申請
          土地登記應附文件法令補充規定」第10點規定，不得
          將所承受之擔保品登記為其所有，而應以原告為登記
          權利主體，被告僅依形式上之登記名義即認定原告總
          行為系爭房屋之出賣人，而應申報繳納營業稅，核與
          實質課稅原則有違。又該前開房屋交易資料查核清單
          、建物登記謄本及不動產買賣契約書所載之房屋所有
          權人雖為「第一商業銀行股份有限公司」，惟於系爭
          擔保品之銷售，原告總行及分行均得為營業稅法上之
          銷售主體，被告如認該「第一商業銀行股份有限公司
          」即指原告總行，應由其舉證以實其說。
        承前所述，被告率以房屋交易資料查核清單、建物登
          記謄本及不動產買賣契約書所載之房屋原所有權人係
          原告為由，未審酌實際上系爭房屋交易之營業人應為
          各該分行，率以認定原告為課稅主體，顯有悖於實質
          課稅原則。
        尤有甚者，如僅依不動產登記名義，即得認為銷售系
          爭房地之營業人為原告總行，則不啻否定各分行作為
          不動產銷售營業人之資格，而與營業人之總機構與其
          他固定營業場所得分屬不同納稅主體之規定相左，是
          被告所援引鈞院96年度訴字第2713號判決，亦未否定
          各該分行方屬實際從事銷售行為之營業人。
      (4)退步言之，縱認系爭9筆房屋交易應以原告總行為營業
        人，惟其性質核屬承受擔保品之賣出以沖抵擔保債權，
        被告對之以「毛額」課徵營業稅，於營業稅稅基之認定
        與量能課稅及公平原則核有未合。
        按「憲法第十九條規定，人民有依法律納稅之義務。
          所謂依法律納稅，係指租稅主體、租稅客體、稅基、
          稅率等租稅構成要件，均應依法律明定之。各該法律
          之內容且應符合量能課稅及公平原則。」為司法院釋
          字第597號解釋（附件11）所明揭。
        依前所述，營業稅法第8條第1項第22款規定所以對依
          第4章第2節規定計算稅額之營業人，銷售其非經常買
          進、賣出而持有之固定資產，予以免徵營業稅，乃因
          依營業稅法第4章第2節規定計算營業稅者，依同法第
          27條規定，其進項稅額除第25條規定之情形外，不得
          扣抵，是故，在轉售時如再對之課以營業稅將明顯造
          成重複課徵（參附件5）。前開立法意旨亦為實務見
          解所肯認：「本院查營業稅法於74年11月15日修正（
          自75年4月1日起施行），將原按營業總額課徵營業稅
          ，改採加值型營業稅制。修正後同法第8條第1項第22
          款規定：依第4章第2節規定計算稅額之營業人，銷售
          其非經常買進、賣出而持有之固定資產，免徵營業稅
          。考其修正理由（11）載明：『依第4章第2節計算稅
          額之營業人，購置固定資產，如有進項稅額，因不能
          扣抵，如在出售時課稅，則形成重複課稅，爰予列入
          免稅。至依第4章第1節計算稅額之營業人購進固定資
          產之進項稅額因已扣抵銷項稅額，實際上已無稅負，
          於轉售時自應課徵營業稅。』是則營業稅法該次修正
          後，『依第4章第1節計算稅額之營業人』購進非經常
          買進、賣出之固定資產，倘無進項稅額可資扣抵銷項
          稅額者，如在出售時課稅，亦形成重複課稅，有違加
          值型營業稅之立法意旨。」，即為最高行政法院92年
          度判字第1129號判決（附件18）揭示纂詳。自前開判
          決觀之，縱使為依第4章第1節計算稅額之營業人，其
          購進非經常買進、賣出之固定資產時，倘無進項稅額
          可資扣抵銷項稅額者，如在出售時課稅，亦形成重複
          課稅，益可證兼營營業人銷售其非經常買進、賣出而
          持有之固定資產，若無進項稅額可供扣抵，應依營業
          稅法第8條第1項第22款之規定免稅，方不至於與加值
          型營業稅課徵之立法意旨相悖，洵無疑義。
        復按，依學者黃茂榮之見解：「營業稅法第4章第1節
          規定計算營業稅者，其進項稅額僅原則上得扣抵而已
          ，在有些情形依法事實上不得扣抵的，在這種情形對
          其轉售再課以營業稅，其重複課徵明顯，因此對於依
          營業稅法第4章第1節計算營業稅者，仍應分別就固定
          資產可否扣抵之狀態妥為判斷。」（附件12），亦足
          供參照。
        查原告因總行經營非專屬本業之代理保險業務佣金收
          入、營業資產租金收入，前於92年間申請改按營業稅
          法第4章第1節計算營業額，並經原處分機關同意備查
          （參原證1）。惟查，系爭9筆房屋交易為各分行承受
          擔保品之賣出，前手均不需開立憑證，自無進項稅額
          可供扣抵，如再對之課以營業稅，除對營業行為之主
          體認定顯有違誤外，實對於全部銷售之毛額課徵營業
          稅，而非僅就「加值」部分為之，對原告即有重複課
          徵，不但與前開營業稅法第8條第1項第22款規定之立
          法意旨不符，且與司法院釋字第597號解釋所示量能
          課稅及公平原則有違。
        況查，系爭9筆承受擔保品之再賣出，係為配合政府
          政策，包括處理農漁會之不良債權，原告承受系爭擔
          保品後，另覓買主以低價賣出，未能完全沖抵原擔保
          債權，遑論有任何出售利益（參原證3），自經濟實
          質及加值型營業稅建制之精神以觀，實無任何加值可
          言，益證對之課徵營業稅與量能課稅及公平原則不符
      (5)系爭承受擔保品之賣出，是否屬固定資產之銷售，而得
        適用營業稅法第8條第1項第22款之規定：
        按營業稅法第8條第1項第22款雖明定依第4章第2節規
          定計算稅額之營業人，銷售其非經常買進、賣出而持
          有之固定資產得免徵營業稅，為前開條文所稱「固定
          資產」，營業稅法則未有定義，合先敘明。
        次按，財政部對於保險業及資產管理公司等金融業者
          ，前曾分別於財政部75年11月15日台稅二發字第
          7518514號函（附件16）及20451126號函（參附件6）
          分別揭示：「二、業稅法第八條第一項第二十二款規
          定，依第四章第二節規定計算營業稅之營業人銷售非
          經常買進、賣出而持有之固定資產，免徵營業稅。貴
          公司（註：中國人壽保險股份有限公司）第四章第二
          節規定計算營業稅之營業人，出售向法院承受債務人
          所有之不動產，可依上開規定免徵營業稅。」、「營
          業稅法第八條第一項第二十二款規定，依第四章第二
          節規定計算稅額之營業人，銷售其非經常買進、賣出
          而持有之固定資產，免徵營業稅。一般資產管理公司
          如專營金融機構不良債權收買業務，係屬依營業稅法
          第四章第二節規定計算稅額之營業人，銷售其因上開
          業務而承受債務人所有之固定資產，可依上開營業稅
          法規定免徵營業稅；……」，準此，金融業者出售其
          承受債務人所有之不動產，應認為與其本業相關，而
          得適用營業稅法第8條第1項第22款規定免徵營業稅。
        查被告援引銀行業保險業信託投資業證券業期貨業票
          券業及典當業經營非專屬本業收入範圍認定辦法第3
          條第1款第5目規定：「一、銀行業：……(五)經營動
          產、不動產、保管箱等出租及買賣業務收入。」及鈞
          院96年度訴字第2713號判決見解，主張系爭承受擔保
          品之銷售為非屬原告本業之收入，而無營業稅法第8
          條第1項第22款之適用云云。惟查，同條第2款第1目
          亦明定保險業經營動產、不動產出租及買賣業務收入
          亦非屬本業收入（附件17），如依被告所言，前開財
          政部75年11月15日台稅二發字第7518514號函顯屬違
          法之解釋，而無適用之餘地。
        據此，金融業者出售其承受債務人所有之不動產，依
          現行財政部解釋函令之意旨，應認為與其本業相關，
          而得適用營業稅法第8條第1項第22款規定免徵營業稅
          ，鈞院96年度訴字第2713號判決見解，似非妥適。被
          告所稱系爭承受擔保品之銷售，非屬銷售固定資產之
          行為而不得依法免徵營業稅，顯與前開解釋函令不符
          。
    2.罰鍰部分：
      原告對於系爭罰鍰處分有無不法意識或故意過失：
      (1)首應敘明者係，系爭9筆承受擔保品之賣出，應為原告
        所屬各分行之交易，依營業稅法第8條第1項第22款規定
        得免徵營業稅，自不應對其處以短漏報銷售額之罰鍰。
      (2)退步言之，原告對於系爭9筆交易應申報銷售額並繳納
        欠缺主觀上故意過失及不法意識，不應論以漏稅罰鍰。
        首按，「納稅義務人，有左列情形之一者，除追繳稅
          款外，按所漏稅額處一倍至十倍罰鍰，並得停止其營
          業：……三、短報或漏報銷售額者。」固為營業稅法
          第51條第3款定有明文，惟「人民違反法律上之義務
          而應受行政罰之行為，法律無特別規定時，雖不以出
          於故意為必要，仍須以過失為其責任條件。但應受行
          政罰之行為，僅須違反禁止規定或作為義務，而不以
          發生損害或危險為其要件者，推定為有過失，於行為
          人不能舉證證明自己無過失時，即應受處罰。」為司
          法院大法官釋字第275號解釋（附件13）所明示，前
          開解釋已揭示「有責任始有處罰」之原則，對於違反
          行政法上義務之處罰，應以行為人主觀上有可非難性
          及可歸責性為前提。所謂有無故意或過失，仍依刑法
          第13條及第14條之規定以為斷，此為最高行政法院92
          年判字第466號判決（附件14）所揭櫫。
        查本件罰鍰係因原告對於系爭9筆房屋交易係屬各分
          行所為，依營業稅法第8條第1項第22款規定應得免徵
          營業稅，而遭被告認定應屬原告總行之交易行為，致
          有短漏報銷售額。原告所以違反營業稅法第51條第3
          款，乃因與被告對於系爭銷售應歸屬之主體認定相左
          ，核屬經濟事實關係認定之歧異，原告對於申報義務
          之違反實無不法意識，遑論有主觀上之故意、過失，
          其行為應無可歸責之事由，而不應予以處罰。
        次查，營業稅法容許總分公司分別設定稅籍分別認定
          其營業稅，對於不動產在民法上僅能由總機構作為登
          記及所有權之主體乙節，卻未能依營業稅法概念下以
          經濟實質做相應之調整規定，此規範密度之不足，不
          利益不應歸納稅人承擔，納稅人對於此營業稅法與民
          法不一致所生適用法條之認知差異，即便有錯誤，亦
          不應認其過失。
        再查，訴願決定以原告不得因不知法規而免除行政處
          罰責任；又如原告對法律之適用有所疑義，本得向稅
          捐機關申請釋示，原告捨此不為，逕採有利於己之解
          釋而未依法報繳，致發生逃漏營業稅之違章情事，縱
          非故意，亦難卸免過失之責云云。惟對於系爭銷售應
          歸屬主體之認定，尚非法律見解之不同，原告實難於
          事前得知而向主觀稽徵機關申請釋示，是原告對於短
          漏報銷售額之行為，既欠缺主觀上故意、過失及不法
          意識之責任條件，則不應論以漏稅罰鍰，原罰鍰處分
          依法應予以撤銷。
    3.綜上所述，原查及復查決定對於系爭9筆承受擔保品之賣
      出，應歸屬之交易主體認定有所違誤，訴願決定不察，遽
      以維持，實難昭折服，均應予撤銷。爰依法起訴，請判決
      如訴之聲明，以維權益。
  (二)被告主張之理由：
    1.本稅：
      (1)按「營業人銷售貨物或勞務，應依本法營業人開立銷售
        憑證時限表規定之時限，開立統一發票交付買受人。」
        「營業人除本法另有規定外，不論有無銷售額，應以每
        2月為1期，於次期開始15日內，填具規定格式之申報書
        ，檢附退抵稅款及其他有關文件，向主管稽徵機關申報
        銷售額、應納或溢付營業稅額。其有應納營業稅額者，
        應先向公庫繳納後，檢同繳納收據一併申報。」「營業
        人有左列情形之一者，主管稽徵機關得依照查得之資料
        ，核定其銷售額及應納稅額並補徵之：……四、短報、
        漏報銷售額者。」「合於左列規定之一者，得免用或免
        開統一發票。……二十二、銀行業。」分別為加值型及
        非加值型營業稅法（以下簡稱營業稅法）第32條第1項
        前段、第35條第1項、第43 條第1項第4款及行為時統一
        發票使用辦法第4條第22 款所明定。次按「銀行業……
        經營非專屬本業收入如下：一、銀行業……(五)經營動
        產、不動產……買賣業務收入。」為銀行業保險業信託
        投資業證券業期貨業票券業及典當業經營非專屬本業收
        入範圍認定辦法第3條第1款第5目所規定。又「……經
        核准為兼營營業人，其銷售非經常買進、賣出而持有之
        固定資產，應依法課徵營業稅。……」為財政部77年2
        月8日台財稅第761159161號函所明釋。
      (2)本件原告於首揭期間銷售房屋，漏報銷售額合計
        165,437,309元，有被告調查函、輔導函、房屋交易資
        料查核清單及原告提示不動產買賣契約書等影本可稽，
        違反前揭規定，經被告核定補徵營業稅額8,271,865元
        。
      (3)答辯理由：
        按「我國現行加值型營業稅係就各個銷售階段之加值
          額分別予以課稅之多階段銷售稅，各銷售階段之營業
          人皆為營業稅之納稅義務人。」為改制前行政法院87
          年7月份第一次庭長評事聯席會議決議可資參照。是
          我國營業稅之課徵係就營業人之銷售行為課稅，與所
          得稅就實質所得課稅之概念不得混淆。本件倘原告銷
          貨房屋屬實，即需依營業稅法規定辦理申報繳稅，合
          先敘明。
        原告訴訟理由主要係主張系爭銷售額中有9筆係其分
          行承受擔保品後之銷售行為，依營業稅法第8條第1項
          第22款規定應免徵營業稅。茲將該等擔保品之銷售無
          營業稅法第8條第1項第22款規定之適用，說明如下：
          (甲)按「左列貨物或勞務免徵營業稅：……二十二、依
            營業稅法第4章第2節規定計算稅額之營業人，銷售
            其非經常買進賣出而持有之固定資產。」為營業稅
            法第8條第1項第22款所明定。該規定適用要件需具
            ：(1)銷貨時營業人身分係依第4章第2節規定計算
            稅額之營業人。(2)銷售之貨物屬營業人之固定資
            產。
          (乙)查原告於92年經核准改按營業稅法第4章第1節規定
            計算稅額之營業人，此有被告92年1月8日核准函影
            本可稽(詳原卷第97頁)，此為原告所不爭，又依原
            告提示之不動產買賣契約書賣屋者均為原告(詳原
            卷第100頁-110頁)，本件各該擔保品銷售時，原告
            為各該房屋所有人，其係依營業稅法第4章第1節規
            定計算稅額之營業人已然明確，是本件就銷貨時營
            業人身分論，並無前述稅法規定之適用。
          (丙)另按「銀行業……經營非專屬本業收入如下：一、
            銀行業……(五)經營動產、不動產……買賣業務收
            入。」「固定資產，指為供營業上使用，非以出售
            為目的，且使用年限在一年以上之有形資產……」
            分別為銀行業保險業信託投資業證券業期貨業票券
            業及典當業經營非專屬本業收入範圍認定辦法第3
            條第1款第5目、商業會計處理準則第17條所明定。
            本件系爭貨品係原告沒入之擔保品，依前述法令規
            定，該等因債權執行關係沒入之擔保品，本質上並
            非原告之固定資產業已明確，是本件就銷售之貨物
            論，亦非營業稅法第8條第22款免徵營業稅之適用
            範圍。綜上，原告主張系爭銷售額中9筆係承受擔
            保品之銷售，而該等擔保品實際銷售者係原告所屬
            各分行，各該分行係依營業稅法第4章第2節規定計
            算稅額之營業人，應免徵營業稅云云，係為規避違
            章行為所為臨訟辯詞，不應採信。
        銀行業經營不動產買賣收入，屬銀行業經營非專屬本
          業收入之一，為「銀行業保險業信託投資業證券業期
          貨業票券業及典當業經營非專屬本業收入範圍認定辦
          法」第3條第1款第5目所明定，按「銀行業……經營
          非專屬本業之銷售額適用第10條規定之營業稅稅率…
          …」「銀行業……經營……非專屬本業之銷售額部分
          ，得申請依照本章第1節規定計算營業稅額，並依第
          35條規定申報繳納。」分別為營業稅法第11條及第24
          條所明定，是系爭9筆承受擔保品之銷售，倘其實際
          所有者係原告所屬各分行，則其經營非專屬本業銷售
          時，依規定亦應辦理申報，是本件沒入之擔保品無論
          所有權人係原告或原告所屬分行，於出售時均應申報
          繳稅。
        按「在中華民國境內銷售貨物……均應依本法規定課
          徵……營業稅」為營業稅法第1條所明訂，本件擔保
          品(房屋)於移轉時，於前手屬銷售行為，如其未依規
          定開立憑證者，原告本得依稅法規定要求對方履行交
          付憑證義務(此為另一銷售行為之營業稅課稅範圍，
          不能與本件原告之銷售行為混為一體)，原告取得憑
          證後，依規定辦理申報後，稽徵機關依法需將其溢繳
          之營業稅辦理退稅，惟原告捨其應主張權利之正途不
          為，卻以其前階段之違法行為，指摘被告於銷售時要
          求原告報繳營業稅，有重複課稅違法情形云云，屬為
          規避其違章事實所為臨訟陳詞，不應採信。
        查原告已知悉就其經營非專屬本業之銷售額部分，申
          請改依營業稅法第4章第1節規定計算營業稅額，即明
          知稅法相關規定，已無不知情無故意過失免責之要件
          ，又原告逕將其銷售非專屬本業之銷售額，自行認定
          為屬免徵營業稅範疇，致有本件之違章，係其對稅法
          規定之誤解所致，不得謂被告處分有違法。
        本件違章情形係原告於銷售房屋漏報銷售額，與原告
          訴訟補充理由所舉案例：93年判字第1602號(未辦登
          記擅自營業)及91年判字第1385號(借牌承包工程) 等
          案違章類型均不同，自無參照適用之理。
        綜上，本件原告於首揭期間銷售房屋漏報銷售額，有
          逃漏營業稅違章事實，原核定補徵營業稅額
          8,271,865元並無不合，請判決駁回原告之訴。
    2.罰鍰：
      (1)按「納稅義務人，有左列情形之一者，除追繳稅款外，
        按所漏稅額處1倍至10倍罰鍰，並得停止其營業……三
        、短報或漏報銷售額者。」為加值型及非加值型營業稅
        法51條第3款所明定。
      (2)本件違章事證明確已如前述，原核定以原告於95年8 月
        21日(處分前)已繳本稅且書面承諾違章，按所漏稅額
        8,271,865元處2倍罰鍰16,543,700元。
      (3)答辯理由：
        查原告已知悉就其經營非專屬本業之銷售額部分，申
          請改依營業稅法第4章第1節規定計算營業稅額(詳原
          卷第97頁)，即明知稅法相關規定，是本件原告已不
          具備不知情無故意過失免責之要件。又系爭9筆承受
          擔保品之銷售，屬銀行業經營非專屬本業之銷售行為
          ，依營業稅法第24條規定，原告應辦理申報業已明確
          規定，原告將非銀行業本業之銷售行為，自行認定為
          符合稅法免徵營業稅範圍，致有本件違章事實，卻主
          張系爭銷售應歸屬主體之認定，難於事前得知而向稽
          徵機關申請釋示等語，顯係掩飾其過失責任所為臨訟
          諉詞，理無足採。
        又本件被告查獲日係94年7月12日，此有被告調查函
          可稽(詳原卷第98頁)，查原告於93年8月16日及93年9
          月16日各有1筆違章，此有營業稅違章查獲次數累計
          檔資料可稽(詳原卷第92頁)，依財政部96年3月28日
          修正稅務違章案件裁罰金額或倍數參考表，銷貨時未
          依法開立發票且於申報當期銷售額時亦未列入申報者
          ，無處1倍罰鍰規定之適用(詳原卷第94-96頁)，是原
          告於承諾書要求處1倍罰鍰，依法無據。
        本件原告於首揭期間銷售房屋，漏報銷售額逃漏營業
          稅之違章事證明確業如前述，被告依所漏稅額
          8,271,865元處2倍罰鍰16,543,700元(計至百元止)，
          揆諸前揭法條及函釋規定，並無違誤，請判決駁回原
          告之訴。
    綜上所述，原告上開主張均不可採。被告復查決定並無違誤
    ，訴願決定予以維持，亦無不合。爰依行政訴訟法第108條
    規定提出答辯，請駁回原告之訴。
    理  由
一、本件原告之代表人原為張兆順，嗣於97年7月10日由財政部
    改派甲○○為代表人，此有財政部97年7月8日台財庫字第
    09703510712號函及董事會臨時會會議紀錄（附原證4）可稽
    ，並由新任代表人聲明承受訴訟，合先敘明。
二、按「營業人銷售貨物或勞務，應依本法營業人開立銷售憑證
    時限表規定之時限，開立統一發票交付買受人。」、「營業
    人除本法另有規定外，不論有無銷售額，應以每2月為1期，
    於次期開始15日內，填具規定格式之申報書，檢附退抵稅款
    及其他有關文件，向主管稽徵機關申報銷售額、應納或溢付
    營業稅額。其有應納營業稅額者，應先向公庫繳納後，檢同
    繳納收據一併申報。」、「營業人有左列情形之一者，主管
    稽徵機關得依照查得之資料，核定其銷售額及應納稅額並補
    徵之：．．．四短報、漏報銷售額者。」、「合於左列規定
    之一者，得免用或免開統一發票。．．．銀行業．．．。
    」分別為加值型及非加值型營業稅法（下稱營業稅法）第32
    條第1項前段、第35條第1項、第43條第1項第4款及行為時統
    一發票使用辦法第4條第22款所明定。
三、次按「銀行業．．．經營非專屬本業收入如下：一銀行業．
    ．．(五)經營動產、不動產．．．買賣業務收入。」為銀行業
    保險業信託投資業證券業期貨業票券業及典當業經營非專屬
    本業收入範圍認定辦法第3條第1款第5目所規定。又「．．
    ．經核准為兼營營業人，其銷售非經常買進、賣出而持有之
    固定資產，應依法課徵營業稅。．．．」復為財政部77年2
    月8日台財稅第761159161號函所明釋。
四、查原告於92年1月至93年10月間銷售貨物，經被告查獲漏報
    銷售額計165,437,309元，乃核定補徵營業稅額8,271,865元
    ，並按所漏稅額處2倍之罰鍰計16,543,700元（計至百元止
    ）。原告不服，申請復查，被告復查決定略以，原告既經申
    請核准依營業稅法第4章第1節規定計算營業稅額，銷售系爭
    房屋未依規定報繳營業稅，縱無故意逃漏稅捐之行為，亦難
    謂無過失，原處分並無不合為由，駁回復查之申請，未獲變
    更，提起訴願亦遭決定駁回，遂向本院提起本件行政訴訟之
    事實，有原告系爭銷售房屋之明細表、原告94年9月2日說明
    書、原告原負責人95年6月出具之承諾書、系爭房屋交易資
    料查核清單、系爭房屋土地登記簿謄本、系爭不動產買賣契
    約書、復查申請書、系爭處分及訴願書等，各附原處分卷足
    稽。兩造主張之事實、理由及陳述，有如上述整理，雙方主
    要爭執在：原告系爭銷售額中9筆屬於分行承受擔保品後之
    銷售行為，是否有營業稅法第8條第1項第22款規定之適用，
    而無須辦理申報繳交營業稅（金額8,230,127 元，見原處分
    卷第15頁）？
五、經查：
  (一)原告於92年至93年9月間所為之14筆房屋買賣交易，其中5筆
    屬自有資產之買賣，9筆為承受擔保品之賣出（即系爭房屋
    ），對於自有資產之買賣部分，原告業已表明已無爭議，並
    僅就本件系爭承受9筆擔保品部分之營業稅8,223,168元部分
    暨全部罰鍰部分為爭執，除經其載明在訴狀外，並經記明言
    詞辯論筆錄在卷。是系爭房屋乃原告向法院聲請查封拍賣未
    經拍定之不動產，依強制執行法之規定，以債權人之身分予
    以承受之擔保品，洵堪認定。而系爭房屋均為原告所有，復
    有系爭房屋之登記簿謄本附原處分卷足佐，自難認系爭房屋
    之所有權人為原告分行併予敘明。
  (二)而按「固定資產，指為供營業上使用，非以出售為目的，且
    使用年限在一年以上之有形資產．．．。」為商業會計處理
    準則第17條所明定。查系爭房屋乃原告依強制執行法之規定
    予以承受之擔保品（被告誤為沒入之擔保品），前已言之，
    復經原告所提92及93年間「月報表」及「會計明細分類帳」
    科目名稱載為「承受擔保品或殘餘物」，附本院卷第
    125-141 頁及原處分卷第318 、320 、322 、324 、326 、
    328 、330 、332 、334 頁足稽，且原告分別於92及93年間
    即出售系爭房屋，另有原告所提「承受擔保品土地公告現值
    及房屋評定現值及明細拆算表」（附原處分卷第108-109 頁
    ）載明系爭房屋出售年度足按，顯見系爭房屋除係非供原告
    營業上使用之不動產外，亦係原告以出售為目的之擔保品，
    具經常買進賣出之性質，而與上開營業主體之固定資產之規
    定有違，難謂系爭房屋屬原告之「固定資產」。原告主張系
    爭房屋之銷售為固定資產之買賣等語，容有誤解法令情形，
    難以採取。
  (三)原告主張依營業稅法第8 條第1 項22款規定，系爭房屋之銷
    售，應屬免稅範圍等語。惟查：
    1.按「左列貨物或勞務免徵營業稅：．．．依營業稅法第
      4章第2節規定計算稅額之營業人，銷售其非經常買進賣出
      而持有之固定資產。」為營業稅法第8條第1項第22款所明
      定。是知適用該條項款之要件為：
      (1)銷貨時營業人身分必須係依第4章第2節規定計算稅額之
        營業人。
      (2)銷售之貨物必須屬營業人之固定資產。
    2.據此要件，檢視原告銷售系爭房屋是否屬營業稅法第8條
      第1項第22款範圍。然查：
      (1)原告曾於91年12月23日申請依營業稅法第24條規定就非
        專屬本業之銷售收入部分改按「營業稅法第4 章第1 節
        計算營業稅額」，並經被告同意備查在案，此有被告92
        年1 月8 日財北國稅中正營業字第0920010022號核准函
        附原處分卷第97頁足考，復為原告所是認；次查系爭房
        屋之不動產買賣契約書立約日期，均係於原告92年1 月
        8 日經核准就非專屬本業之銷售收入改按「營業稅法第
        4 章第1 節計算營業稅額」之後，且銷售立約人均為原
        告（非原告之分公司），復有系爭房屋交易資料電腦查
        核清單附詳原處分卷第103-110 頁足查。是原告既已於
        92年1 月間經核准就非專屬本業部分改按「改按營業稅
        法第4 章第1 節計算營業稅額」，而成為兼營營業人，
        則其於嗣後之銷貨行為時，自非屬同法第4 章第2 節規
        定計算稅額之營業人，而未符上述營業稅法第8 條第1
        項第22款第1 項身分之要件。
      (2)再者，系爭房屋並非原告之固定資產，已如上述。可知
        原告銷售之系爭房屋亦不符上述營業稅法第8條第1項第
        22款第1 項固定資產之要件灼然。原告主張系爭房屋之
        銷售屬營業稅法第8 條第1 項第22款免徵營業稅之適用
        範圍等語，亦有誤解法令情形，無法採憑。
      (3)原告固另稱系爭銷售額中9筆系爭房屋，雖係承受擔保
        品之銷售，但該等擔保品實係原告所屬各分行放款業務
        所致之法律結果，各分行始為實際銷售人，而可依營業
        稅法第4章第2節規定計算稅額之營業人等語。惟查，系
        爭房屋所有權人係登記為原告，非原告各分行，且系爭
        房屋出賣人仍為原告，有系爭房屋交易資料電腦查核清
        單附詳原處分卷足查，有如上述，系爭房屋之銷售即難
        謂非原告所為，原告此處所言，核屬其與所屬各分行間
        之內部業務分工關係，尚不能以之對抗被告。蓋有關私
        權之認定，仍應回歸民法物權篇之規定，被告之認定尚
        與實質課稅原則無違。原告之上開主張，仍難採取。
      (4)而系爭房屋於承受時，其讓與人既未申報繳納營業稅，
        則原告於轉售時報繳營業稅，即不生重複課稅之問題。
  (四)至於原告所指引財政部賦稅署75年11月15日台稅二發字第
    7518514 號函釋及財政部92年3 月17日台財稅字第
    0920451126號函釋意旨，仍重申依營業稅法第四章第二節計
    算營業稅之營業人，始有同法第8 條第1 項第22款免稅規定
    之適用。原告既已依同法第24條第1 項規定申請依同法第4
    章第1 節計算營業稅額，即無法適用上開免稅之規定。何況
    上開函釋認只要銷售承受債務人所有之不動產，即有免稅之
    適用，而不論其是否為營業人之固定資產，亦有未洽。
六、罰鍰部分：
  (一)按「納稅義務人，有左列情形之一者，除追繳稅款外，按所
    漏稅額處1倍至10倍罰鍰，並得停止其營業．．．三短報或
    漏報銷售額者。」為加值型及非加值型營業稅法51條第3款
    所明定。
  (二)查原告有本件違章事實，已如前述，被告以原告於95年8月
    21 日（處分前）業已繳交本稅，並以書面承諾違章，有原
    告於95年6月出示之承諾書附原處分卷第90頁足稽，被告因
    而按所漏稅額8,271,865元，處2倍罰鍰16,543,700元，於法
    自屬有據。
  (三)原告雖稱本件並無故意或過失，應予免罰等語。然查，原告
    既已將其所經營非專屬本業之銷售額部分，申請改依營業稅
    法第4 章第1 節規定計算營業稅額，有如上述。是其已知悉
    自「營業稅法第4 章第2 節規定計算營業稅額」，改按「營
    業稅法第4 章第1 節規定計算營業稅額」之差異；又系爭房
    屋之銷售，乃屬銀行業經營非專屬本業之銷售行為，依營業
    稅法第24條規定，原告本應據之辦理申報，縱有疑義，亦可
    向主管機關詢明，卻將非銀行業本業之銷售行為，自行認定
    符合稅法免徵營業稅範圍，自難辭其咎。原告縱無故意，亦
    難解免其應注意能注意卻未注意之過失責任。
  (四)又本件經被告查獲之日係94年7月12日，此有被告調查函附
    原處分卷第98頁可稽，而原告另於93年8月16日及93年9月16
    日已各有1 筆銷售車輛未申報之違章，此有原告營業稅違章
    查獲次數累計檔資料附原處分卷第92頁及處分書附本院卷可
    稽，則依有利於原告之財政部96年3 月28日修正稅務違章案
    件裁罰金額或倍數參考表，其銷貨時未依法開立發票且於申
    報當期銷售額時亦未列入申報之情形，於一年內已超過二次
    ，漏稅額高達8 百萬以上，並無處1 倍罰鍰規定之適用（詳
    原卷第94-96 頁），是原告所提上開承諾書請求被告處1 倍
    罰鍰，於法即屬無據，附此敘明。
七、綜上，原告所訴委無足採，從而被告以原告92年1月至93年
    10月間銷售貨物，漏報銷售額計165,437,309元，乃核定補
    徵營業稅額8,271,865元，並按所漏稅額處2倍之罰鍰計16,
    543,700元（計至百元止），並無違誤，復查及訴願決定予
    以維持，亦無不合。原告徒執前詞，訴請撤銷訴願決定及原
    處分（含復查決定）關於就分行承受擔保品後之銷售行為所
    補徵稅額新台幣8,230,127 元部分暨全部罰鍰部分，為無理
    由，應予駁回。
八、本件判決基礎已經明確，兩造其餘主張或陳述，與判決結果
    無影響，不再一一論述。
據上論結，本件原告之訴為無理由，爰依行政訴訟法第98條第1
項前段，判決如主文。
中    華    民    國    97    年     8    月    7     日
                臺北高等行政法院第六庭
                          審判長法  官  林  文  舟
                                法  官  許  瑞  助
                                法  官  陳  鴻  斌
上為正本係照原本作成。
如不服本判決，應於送達後20日內向本院提出上訴狀並表明上訴
理由，如於本判決宣示後送達前提起上訴者，應於判決送達後20
日內補提上訴理由書（須按他造人數附繕本）。
中    華    民    國    97    年     8    月   11     日
                                書記官  陳  清  容


司法院資訊處製作；財團法人民間司法改革基金會備份。
